【裁判字號】    95,台上,2051
【裁判日期】    950420
【裁判案由】    傷害致重傷
【裁判全文】
最高法院刑事判決            九十五年度台上字第二○五一號
    上  訴  人  甲○○
                        108.
                乙○○
                        40號.
                丙○○
                        路24.
                        路11.
上列上訴人等因傷害致重傷案件，不服台灣高等法院高雄分院中
華民國九十二年七月三十一日第二審判決（九十二年度上訴字第
一一七三號，起訴案號：台灣屏東地方法院檢察署九十一年度偵
字第二四○○號），提起上訴，本院判決如下：
    主  文
原判決撤銷，發回台灣高等法院高雄分院。
    理  由
本件原判決認定上訴人甲○○、乙○○、丙○○於民國九十一年
三月二十八日凌晨一時許，在屏東縣里港鄉里○路蔡淑惠所經營
之「同心檳榔攤」包廂內，因故與黃順華、江秀燕夫妻及其友人
丁○○發生誤會。而上訴人等當時在客觀上對於持鋁製球棒毆打
人之頭部，足以使人腦震盪出血而受重傷，有預見之可能。詎彼
等竟共同基於傷害犯意之聯絡，由甲○○、乙○○各持鋁製球棒
一支，丙○○則以徒手，共同朝黃文生（黃順華之子）之頭部、
胸部、四肢等身體部位猛力毆打。黃順華、江秀燕、丁○○見狀
趨前制止，上訴人等亦基於傷害之概括犯意聯絡，連續毆打黃順
華、江秀燕及丁○○三人，致黃文生受有頭部外傷合併腦部挫傷
並嚴重腦浮腫、急性右側硬腦膜下出血合併腦組織壓迫及中線偏
段、蜘蛛網膜下腔出血、腦皮撕裂傷、胸部挫傷心臟損傷、四處
多處擦傷。黃順華受有頭部外傷併腦震盪、左耳及耳後裂傷、左
手及兩下腿多處擦傷、後枕部裂傷；江秀燕受有右側乳房部巨大
瘀血傷；丁○○受有頭部外傷併腦震盪、左面部裂傷、四肢及背
部多處挫傷等傷害。黃文生經送醫急救，因顱內出血導致右上肢
、右下肢完全失去功能，及右眼外傷性視神經萎縮、失明無光覺
等重傷害之結果等情。因而撤銷第一審判決，改判仍論處上訴人
等共同連續傷害人之身體，因而致重傷罪刑，固非無見。
惟查：(一)、按刑法第二百七十七條第二項後段之傷害致重傷罪，
係對於犯普通傷害罪致發生重傷害結果所為規定之加重結果犯，
依同法第十七條之規定，以客觀上行為人能預見其重傷害結果之
發生，而主觀上並無預見為其要件。若其主觀上已有預見，即屬
故意之範疇，無復論以加重結果犯之餘地。而上述構成加重結果
犯之事實，依刑事訴訟法第三百零八條、第三百十條第一款規定
，應於事實欄明白認定，並於理由內加以說明，方足以論罪科刑
。倘事實欄已有敘及，而理由內未加說明，是為理由不備，理由
內已加說明，而事實欄無此記載，則理由失其依據，均足以構成
撤銷之原因。本件原判決論處上訴人等傷害致重傷罪刑，雖於事
實欄內認定「以鋁製球棒毆打人之頭部足以使人腦震盪出血受重
傷，其等在客觀上有預見之可能」等情；並於理由欄內說明：「
上訴人等以鋁製球棒共同毆打黃文生之頭、胸部要害，對於造成
黃文生頭部臚內出血會造成重傷害之結果，客觀上顯有預見之可
能（惟主觀上未預見）」云云（見原判決第二頁倒數第七行至倒
數第八行、第四頁第二行至第三行）。然其對於上訴人等在主觀
上對於上述重傷害之結果究竟有無預見？則未於事實欄內加以認
定記載明白，依首開說明，其理由失其依據，自非適法。(二)、原
判決認定黃文生所受重傷害之結果為「右上肢、右下肢完全失去
功能」及「右眼外傷性視神精萎縮、失明無光覺」等情。倘若無
訛，則上訴人等基於普通傷害之犯意傷害黃文生時，須在客觀上
就黃文生所受上揭重傷害之結果有預見之可能，而主觀上均未預
見，始能成立前揭傷害致重傷罪。惟原判決事實欄內僅認定：「
以鋁製球棒毆打人之頭部，足以使人腦震盪出血受傷，其等均於
客觀上有預見之可能」等情。然查「腦震盪出血受傷」係造成黃
文生發生前述重傷害結果之原因，並非刑法第十條第四款所規定
重傷害之範疇。原判決對於上訴人等當時在客觀上對於黃文生「
右上肢、右下肢完全失去功能」及「右眼外傷性視神精萎縮、失
明無光覺」等重傷害之結果，究竟有無預見之可能，暨其等主觀
上有無預見等情，均未詳加認定及說明，遽行判決，亦嫌理由不
備。又原判決雖認定上訴人等共同基於普通傷害之犯意，分別以
徒手及鋁製球棒毆打黃文生之頭、胸及四肢等處，造成黃某前述
重傷害之結果等情，而論以傷害致重傷罪。但並未說明其憑以認
定上訴人等主觀上僅具有普通傷害之犯意，而非具有重傷害或殺
人犯意之證據及理由，亦嫌理由欠備。(三)、按刑法上之連續犯，
以有數個獨立之犯罪行為，基於一個概括之犯意反覆為之，而觸
犯構成要件相同之罪名，且其數個犯罪行為，必有先後次序可分
者，始屬相當。如係於同時、同地一次實施，或同時分頭實施下
手，以侵害數個法益，而無從分別先後者，即屬一行為而觸犯數
罪名（想像競合犯），而不能論以連續犯。本件原判決事實欄認
定上訴人等於前揭時地共同毆打黃文生時，黃順華、江秀燕、丁
○○見狀趨前制止，上訴人等旋即又共同毆打黃順華、江秀燕及
丁○○三人，致黃文生等四人分受前揭各傷等情，並未詳細記載
上訴人等傷害黃文生等四人之先後次序。則上訴人等究竟係在同
一時、地分頭下手傷害黃文生等四人？抑或依序先後對黃文生等
四人加以毆傷？即非明白。此與上訴人等共同傷害黃文生等四人
之行為，究應論以連續犯？抑或想像競合犯攸關，自有詳加調查
認定明白之必要。原審對此未加以調查認定明白，亦未於理由內
予以論敘說明，遽依連續犯論擬，亦有調查未盡及理由不備之違
誤。上訴意旨執以指摘原判決不當，為有理由，應認原判決有撤
銷發回之原因。
據上論結，應依刑事訴訟法第三百九十七條、第四百零一條，判
決如主文。
中    華    民    國  九十五  年    四    月   二十   日
                      最高法院刑事第四庭
                          審判長法官  吳  雄  銘
                                法官  池  啟  明
                                法官  劉  介  民
                                法官  郭  毓  洲
                                法官  韓  金  秀
      本件正本證明與原本無異
                                      書  記  官
中    華    民    國  九十五  年    四    月  二十四  日
                                                      Ｑ


司法院資訊處製作；財團法人民間司法改革基金會備份。
